【裁判字號】    95,簡,688
【裁判日期】    951222
【裁判案由】    醫師法
【裁判全文】
臺北高等行政法院簡易判決
                                     95年度簡字第00688號
原      告  甲○○
            送達代收人  乙○○.
被      告  臺北縣政府
代  表  人  丙○○縣長）住同.
上列當事人間因醫師法事件，原告不服行政院衛生署中華民國95
年8 月1 日衛署訴字第0950018384號訴願決定，提起行政訴訟。
本院判決如下：
    主  文
原告之訴駁回。
訴訟費用由原告負擔。
    事實及理由
一、程序說明：
    本件因屬不服行政機關所為罰鍰處分而涉訟，其標的之金額
    為新臺幣（下同）4萬元，係在20萬元以下，依行政訴訟法
    第229 條第1 項第2 款、第2 項規定及司法院民國（下同）
    92年9 月17日（92）院臺廳行一字第23681 號令，應適用簡
    易程序，本院並依同法第223 條第1 項規定，不經言詞辯論
    ，逕行裁判。
二、事實概要：
    原告係臺北縣新店市○○路20號1 樓「甲○○診所」負責醫
    師，並在同址3樓「臺北縣私立模範老人養護中心」 (下稱
    養護中心) 擔任特約醫師。養護中心病人翁吳梧鳳於95年1
    月18日死亡，其家屬向被告衛生局申訴，經該局調查結果，
    認原告製作之病歷未依規定記載，且於95年1 月17日及18日
    對於危急之病人翁吳梧鳳，未依其專業能力予以救治或採取
    必要措施，致翁吳梧鳳死亡，違反醫師法第12條第1 項及第
    21條之規定，被告依同法第29條前段規定，作成95年4 月3
    日北府衛醫字第09500245371 號處分書（下稱原處分1 ）及
    第00000000000 號處分書（下稱原處分2 ）分別處原告2 萬
    元罰鍰。原告不服，提起訴願，遭決定駁回後，遂提起本件
    行政訴訟。
三、兩造聲明：
  (一)原告聲明求為判決：
    1.原處分及訴願決定均撤銷。
    2.訴訟費用由被告負擔。
  (二)被告聲明求為判決：
    1.原告之訴駁回。
    2.訴訟費用由原告負擔。
四、兩造之爭點：
  (一)原告主張之理由：
    1.關於原處分1部分：
      (1)翁吳梧鳳為養護中心就養之老人，而原告為「甲○○診
        所」負責醫師。「甲○○診所」與養護中心分別設在台
        北縣新店市○○路20號1 樓及3 樓。養護中心之負責人
        為原告之母陳尚文，原告經常義務至該養護中心關懷就
        養老人，並為就養老人解答身體病痛之問題。就養之老
        人若有就診需要皆係至同棟大樓1 樓「甲○○診所」就
        診，就養老人無法或拒絕至1 樓時，原告則會免費且義
        務加以診療。原告為就養老人治療，不論係在診所中或
        在養護中心，或收費與否，均依法律規定製作病歷。
      (2)翁吳梧鳳於94年10月15日至養護中心就養，當時養護中
        心人員即製作其基本資料表並提供給原告，做為病歷之
        首頁。該首頁明確記載翁吳梧鳳之姓名、性別、出生年
        月日、住址、身分證字號、婚姻狀況、緊急連絡人及其
        他家屬連絡電話，此一記載甚為詳盡。又原告為翁吳梧
        鳳診療時，亦確實記載就診日期、主訴、檢查項目及結
        果、診斷或病名、治療、處置或用藥等情形，由護理記
        錄單上除可明確看到就診日期外，亦有下述明確之記載
        ：94年10月17日「病患仍主訴全身無力」（但因當時
        身體並無其他病症或不舒服是以診斷後並無用藥或其他
        處置情形，此外亦係義務診療，併予說明）。94年11
        月24日「 11:00/AM 發現阿媽有fever 給予阿媽scanol
        2#st」。94年12月11日翁吳梧鳳主訴「全身癢、脫皮
        」，原告診斷為「脫脂性皮膚炎」，處置及用藥方式係
       「擦大量乳液防乾燥」。 95年1 月10日該病歷亦記載
       「早上查房發現阿媽有發燒的情形，約38℃， 所以給予
        scanol 1#st 10:00/AM阿媽已退燒，精神好」。95年
        1 月11日該病歷亦明確記載翁吳梧鳳「又有fever 情形
        ，再給scanol 1#st 另問阿媽有無rhinorrheadiarrhea
        , vomiting,cough...等URI情況，但阿媽只說全身皮膚
        癢」。95年1 月12日該病歷亦明確記載「夜班查房時
        說阿媽昨晚有fever 已予Voren 塞劑1#st,8:20/AM查房
        時已無fever 但我覺得有something wrong 所以請Miss
        蕭on上iv另予cefacin 1gram iv q6h，另阿媽說小便痛
        ，所以開了Bactar 2#bid X 2 days 」。95年1 月17
        日該病歷亦明確記載「阿媽精神正常，無fever ，今天
        11:30/am去洗腎，5:30/pm 洗腎回來（洗腎中有打一支
        Vancomycin）有fever 現象，且精神疲倦，已予塞劑退
        燒及scanol 2#st ，已交待小姐看護多注意，若 fever
        不退，明天準備到耕莘住院．．．8:30/pm 我到3F再看
        阿媽，阿媽仍閉眼休息中，fever 稍退．．．10:00/pm
        阿媽摸起來，仍稍有fever ，問她有無不適，可回答“
        甘苦”」。
      (3)原告在95年1 月16日為翁吳梧鳳做血液檢查，亦確實製
        作有檢驗結果之病歷資料並保存於甲○○診所。前述翁
        吳梧鳳之病歷，均係原告親自製作，其內容確有記載翁
        吳梧鳳之主訴、檢查項目及結果、診斷或病名、治療、
        處置或用藥等情形。病歷皆貼有處方箋，處方箋上均有
        原告之姓名，原告因事務繁忙，就此蓋章事務均請診所
        內護士代為辦理，護士或有疏漏，然實無礙於病歷上已
        有原告姓名之事實。又再觀諸原告於養護中心為翁吳梧
        鳳診斷治療時，所有病歷資料均有詳細記載並蓋有印章
        ，足見原告非不在診所病歷上簽名或蓋印，實係因病歷
        處方箋上均有原告姓名，已足以辨識確為原告所診斷無
        誤。
    2.關於原處分2部分：
      (1)95年1月18日凌晨0時30分許，養護中心看護人員張秀英
        、陳玉玲發覺翁吳梧鳳有異狀，立即以電話通知原告，
        原告立即趕到養護中心。原告到達時，翁吳梧鳳已無呼
        吸亦無脈搏、心跳，視察翁吳梧鳳之雙眼，瞳孔亦已放
        大且無光反射，原告更進一步依醫學專業知識對翁吳梧
        鳳做DOLL EYE SIGN TEST，翁吳梧鳳之眼球亦無任何反
        應。是原告以專業知識確認翁吳梧鳳確已死亡，然因翁
        吳梧鳳身體尚有餘溫，死亡時間應係不久，原告因與翁
        吳梧鳳係屬舊識，當時基於感情考量，對於業已死亡之
        翁吳梧鳳立即採取CPR 急救，希望能有奇蹟，惟事與願
        違，實無法使業已死亡之翁吳梧鳳復活。原告在發覺翁
        吳梧鳳死亡後，在CPR 過程中即依正常程序，以電話通
        知其子閔國慶，當時即已告知閔國慶稱翁吳梧鳳已無心
        跳、呼吸等情，但身體尚有餘溫，若家屬認為還要送其
        他醫院嘗試是否有奇蹟，養護中心的人員會立即配合送
        到家屬希望之醫院，當時閔國慶了解實際狀況後即稱不
        必送醫，等我來再說。原告一方面係基於專業考量確認
        翁吳梧鳳業已死亡送至其他醫院亦無復活可能，一方面
        係尊重家屬所言，故未建議養護中心將業已死亡之翁吳
        梧鳳送至其他醫院。
      (2)醫師法第21條規範對象為醫師，所保護者係「危急病人
        」之權益，醫師之行為須係有所拖延，且必須符合「無
        故」之要件，亦即醫師對於危急病人在無正當理由之情
        形下予以拖延。95年1 月18日凌晨，原告依通知趕到該
        養護中心時，翁吳梧鳳如前所述顯係死亡之人，而非「
        危急之病人」。原處分據以處罰，顯然於法不符。又醫
        生判斷病患是否死亡，皆係以心跳、脈搏、呼吸、瞳孔
        、血壓等情形綜合判斷，若所有情形均顯示病患業已死
        亡，則醫師即可確定病患死亡，並非必須在有精密儀器
        之醫院內才可判斷病患是否死亡，否則發生車禍時，法
        醫趕到現場，怎麼能判斷受傷之人業已死亡？
      (3)CPR（即心肺復甦術）是一個團隊工作，必須由小組執
        行方才有其效率，在醫學上CPR不論在院內或院外施作
        ，都要有一個ACLS小組來施作。原告到達養護中心發現
        翁吳梧鳳死亡後，立即依前述規定施作CPR，更指揮受
        過CPR救護工作之人員陳玉玲、張秀英持續施作，試圖
        依據此一程序在翁吳梧鳳身上發生奇蹟，此等施作CPR
        過程完全符合程序，並無任何違誤或拖延之處。
      (4)綜上，原告到達養護中心時，翁吳梧鳳顯係死亡之人，
        而非「危急之病人」。原告既無任何拖延，且無任何違
        反社會正當性之行為，絕無該法條中所定無故拖延之行
        為，原處分予以處罰，顯然於法不符，確有諸多違誤，
        應予撤銷。
  (二)被告主張之理由：
    1.關於原處分1部分：
        醫療業務之認定，不以收取報酬為要件，故執行醫療業
        務時不論是收費或義務，均應依醫師法第12條規定製作
        病歷。被告所屬衛生局於95年3月13日訪談原告時，原
        告坦承「因為是養護中心．．．加上免費服務所以記載
        不完整以後會注意．．．。」云云。被告審查養護中心
        護理紀錄單，認原告未依法製作完整規定之項目。另原
        告所提供有關翁吳梧鳳於甲○○診所就醫診療之病歷，
        ，均無原告之簽名或蓋章。
    2.關於原處分2部分：
      (1)依據原告提供翁吳梧鳳於養護中心之護理紀錄，該紀錄
        內並無原告所聲稱「以DOLL EYE SIGN TEST測試」確認
        其已死亡之記載。次查翁吳梧鳳雖罹患子宮頸癌，依據
        安寧緩和條例，若其本人或家屬放棄其於病危時之急救
        措施，則其病歷內應有病患或家屬所簽署「拒絕心肺甦
        醒術單張」，惟病歷內並無該單張。又依據原告於養護
        中心翁吳梧鳳95年1 月18之護理紀錄記載略以：「．．
        ．我立刻穿衣趕到，阿媽已無呼吸，請阿英（看護）、
        玉玲（看護）立刻做CPR ，而我到1 樓打電話給閔國慶
        （家屬）．．．。」95年1 月17日護理紀錄記載略以：
        「阿媽精神正常，無fever ，今天11：30/PM 去洗腎．
        ．．，若有fever 不退，明天準備到耕莘住院，．．．
        。」可證，翁吳梧鳳於95年1 月18日所發生呼吸、心跳
        停止為突發性情況，而非癌症末期之心肺衰竭，故於緊
        急情況下，醫師應依其專業能力予以救治或採取必要措
        施，由醫護人員執行予CPR ，不應由看護執行，方不違
        反醫療專業性行為。
      (2)養護機構非具備有生命徵象等相關監測儀器或檢驗、檢
        查功能，僅由呼吸、脈搏、體溫、外觀等進行判斷，並
        不足以判斷病人已死亡，理應依照醫療急救程序步驟進
        行處理。所謂心肺復甦術（ Cardiopulmonary Resusc-
        itation, CPR）與高級心臟救命術(advanced cardiac
        life support, ACLS) 係為不同之急救技術，但於執行
        高級心臟救命術時包含心肺復甦術之技術且須多種急救
        藥物及醫療器材使用，所以施行者大多係為醫護或急救
        專業人員。原告主張看護陳玉玲及張秀英每年固定接受
        CPR 救護工作訓練，卻未無提供相關訓練證明為憑。且
        原告應依其醫療專業予以急救現場執行或監督急救過程
        ，卻到1 樓打電話給家屬閔國慶，原告並未在急救現場
        依其醫療專業救治病患，核屬違反醫師法第21條規定。
        綜上，原處分應無不合，請予維持。
五、按醫師法第12條規定：「醫師執行業務時，應製作病歷，並
    簽名或蓋章及加註執行年、月、日。前項病歷，除應於首頁
    載明病人姓名、出生年、月、日、性別及住址等基本資料外
    ，其內容至少應載明下列事項：一、就診日期。二、主訴。
    三、檢查項目及結果。四、診斷或病名。五、治療、處置或
    用藥等情形。六、其他應記載事項。病歷應由醫師執業之醫
    療機構依醫療法規定保存。」醫師法第21條規定：「醫師對
    於危急之病人，應即依其專業能力予以救治或採取必要措施
    ，不得無故拖延。」醫師法第29條規定：「違反第十一條至
    第十四條、第十六條、第十七條或第十九條至第二十四條規
    定者，處新臺幣二萬元以上十萬元以下罰鍰。但醫師違反第
    十九條規定使用管製藥品者，依管製藥品管理條例之規定處
    罰。」
六、經查，翁吳梧鳳自86年5 月30日起至89年7 月5 日止，至甲
    ○○診所就診之病歷，均無原告之簽名或蓋章，及加註執行
    年、月、日等情，有甲○○診所卡號第583 號診療記錄單五
    紙附卷可按( 見原處分卷第28頁反面至32頁正面) 。又翁吳
    梧鳳於95年1 月12日，在養護中心就診之病歷內容略以: 「
    ... 查房時已無fever 但我覺得有something wrong 所以請
    Miss蕭on上iv lock 另予cefacin 1 gram iv q6h...」等語
    ，有護理記錄單乙紙附卷可徵( 見原處分卷第27頁反面) ，
    該病歷並無記載原告為翁吳梧鳳實施何種檢查、檢查結果如
    何及依其專業對病患作何種診斷等病歷應記載事項。原告在
    翁吳梧鳳並無發燒等症狀之情形下，憑原告個人感覺「some
    thing wrong 」即給予「cefacin 1 gram iv q6h 」之醫療
    處置。參以原告於95年3 月13日上午10時許，在被告所屬衛
    生局醫政課3 樓訪談時陳稱: 「因為是養護中心，加上免費
    服務所以記載不完整以後會注意，已知道了」等語，有訪問
    紀要乙件附於卷可按( 見原處分卷第25頁) 。職是，原告執
    行業務時，製作病歷，未簽名或蓋章及加註執行年、月、日
    ，且未載明檢查項目及結果，診斷或病名等病歷應記載事項
    ，有違反醫師法第12條規定之違章行為，應堪憑認。
七、次查，翁吳梧鳳於95年1 月17日精神正常，未發燒，約上午
    11 時30 分許洗腎，若有發燒不退，養護中心準備翌日到耕
    莘住院等情，有養護中心護理記錄單乙紙附卷可按( 見原處
    分卷第22頁) 。足見，翁吳梧鳳於95年1 月18日所發生呼吸
    、心跳停止為突發性情況，而非癌症末期之心肺衰竭，於緊
    急情況下，醫師應依其專業能力予以救治或採取必要措施。
    又僅由病人之呼吸、脈搏、體溫、外觀等進行判斷，不足以
    認定死亡與否，則原告以翁吳梧鳳之呼吸、脈搏、心跳、瞳
    孔加以判斷，於翁吳梧鳳當時尚有體溫，且缺乏監測生命徵
    象儀器檢驗之情形下，認定翁吳梧鳳已死亡，尚屬率斷。原
    告雖主張曾以「DOLL EYE SIGN TEST」測試翁吳梧鳳是否死
    亡，惟護理紀錄並無任何記載，原告亦未提出任何有利之事
    證以實其說，尚難遽信。職是，翁吳梧鳳屬危急之病人，於
    緊急情況下，原告應依照醫療急救程序步驟進行處理，堪以
    憑認。詎原告於翁吳梧鳳危急時，任由非專業之看護人員陳
    玉玲及張秀英，對翁吳梧鳳實施CPR 心肺復甦術，未在現場
    親自執行或監督急救過程，逕至他處打電話通知家屬等情，
    有護理記錄單乙件在卷可按( 見原處分卷第22頁) ，亦為原
    告所不爭，則原告未依專業能力對翁吳梧鳳予以救治或採取
    必要措施，要堪認定。原告另主張看護陳玉玲及張秀英每年
    固定接受CPR 救護工作訓練，尊重家屬意見，未建議養護中
    心將翁吳梧鳳送至其他醫院云云，卻未提供陳玉玲及張秀英
    相關訓練證明資料，且醫師法第21條亦未規定尊重家屬意見
    ，即可不予救治或採取必要措施，是原告此部分主張，縱令
    屬實，仍不得作為免責之依據。
八、綜上所述，原告主張各節，均無可採，原處分以原告違反醫
    師法第12條第1 項及第21條規定，依同法第29條前段規定，
    各處原告2 萬元罰鍰，核無違誤，訴願決定予以維持，亦無
    不合。原告仍執前詞，訴請撤銷，為無理由，應予駁回。
據上論結，本件原告之訴為無理由，爰依行政訴訟法第233條、
第98條第3項前段，判決如主文。
中    華    民    國    95    年     12    月   22     日
                              第一庭  法  官  王立杰
上為正本係照原本作成。
本件以訴訟事件所涉及之法律見解具有原則性者為限，始得於本
判決送達後20日內向本院提出上訴狀並表明上訴理由，如已於本
判決宣示後送達前提起上訴者，應於判決送達後20日內補具上訴
理由（均按他造人數附繕本），且經最高行政法院許可後方得上
訴。
中    華    民    國    95    年     12    月   22    日
                                      書記官  劉道文


司法院資訊處製作；財團法人民間司法改革基金會備份。
